【裁判字號】    96,保險,147
【裁判日期】    971127
【裁判案由】    給付保險金
【裁判全文】
臺灣臺北地方法院民事判決             96年度保險字第147號
原      告  甲○○原名：丘芳.
被      告  國際紐約人壽保險股份有限公司
法定代理人  乙○○
訴訟代理人  黃秀禎律師
複 代理 人  楊宗翰律師
上列當事人間請求給付保險金事件，本院於民國97年11月6日言
詞辯論終結，判決如下：
    主  文
被告應給付原告新臺幣壹佰萬元，及自民國九十七年六月六日起
至清償日止，按週年利率百分之五計算之利息。
原告其餘之訴駁回。
訴訟費用由被告負擔百分之二十，餘由原告負擔。
本判決於原告以新臺幣拾萬肆仟元供擔保後，得假執行。但
被告以新臺幣壹佰萬元為原告預供擔保後，得免為假執行。
原告其餘假執行之聲請駁回。
    事實及理由
一、按訴狀送達後，原告不得將原訴變更或追加他訴，但擴張或
    減縮應受判決事項之聲明者，不在此限，民事訴訟法第255
    條第1項第3款定有明文。本件原告起訴請求被告給付新臺幣
    (下同)100 萬元，及自起訴狀繕本送達翌日起至清償日止，
    按年息5%計算之利息，嗣於本院審理中擴張請求金額為500
    萬元，及自本狀 (即民國97年5月6日民事準備書 (二)狀)送
    達翌日起至清償日止，按年息5%計算之利息，乃屬擴張應受
    判決事項之聲明，揆諸上開規定，其擴張應予准許，合先敘
    明。
二、原告主張：伊之夫即被保險人陳永順於89年2月17日與被告
    訂立「終身壽險及人身傷害保險附約」（下稱系爭保險契約
    ），伊為系爭保險契約之受益人。嗣陳永順於94年9月19 日
    上午9時30分許，經目擊者在屏東縣新埤鄉○○段32號台糖
    產業道路上，位於新埤鄉往丹林方向之堤防旁500公尺處，
    發現其仰躺在遭焚燬之車號D0－6102號自小客車之車內駕駛
    座內死亡，陳永順因不明火災而意外身亡，事故發生後，伊
    整理陳永順遺物時，知悉有系爭保險契約，伊即向被告申請
    理賠，被告雖就終身壽險之保險金部分如數給付伊，惟關於
    意外傷害保險附約部分則拒絕理賠。然系爭保險契約並未有
    「若火警調查不出起火原因時，本公司拒絕理賠」或「若檢
    察署載有死因『不明』時，本公司拒絕理賠」之條款，被告
    拒絕理賠，違反契約義務；況臺灣屏東地方法院檢察署（下
    稱屏東地檢署）所核發之死亡證明書上亦無「自殺或病死」
    之記載，被告故意曲解而拒絕理賠，實無理由。又伊於陳永
    順死亡後，即不斷向被告請求給付系爭保險金額，並於法定
    期間內向本院提起訴訟，是伊之保險金請求權並未罹於時效
    而消滅。伊為系爭保險契約之受益人，亦為陳永順之法定繼
    承人，為此爰依系爭保險契約之法律關係提起本件訴訟等語
    。並聲明：被告應給付伊500萬元，及自本狀 (即97年5月6
    日民事準備書 (二)狀)送達翌日起至清償日止，按年息5%計
    算之利息；並願供擔保，請准宣告假執行。
三、被告則以：陳永順死因經屏東地檢署於95年4月28日所核發
    之相驗屍體證明書所載為「不明」，另據該署於96年7月5日
    屏檢光列94相604字第18853號函明確記載：「本案件起火原
    因係人為明火引燃火災，且無從車外潑灑促燃劑之情形，..
    死者之死亡原因不明」等語，是既為人為明火，即已排除意
    外因素，又既非從車外潑灑促燃劑，顯見可能係陳永順自行
    施加促燃劑，故本件亦不符合「外來」及「突發」等意外保
    險之給付要件。此外，本件已排除他殺可能而經屏東地檢署
    簽結在案，則本件應係陳永順故意行為所致。足徵陳永順並
    非因意外事故致死，原告主張陳永順因意外事故死亡，自應
    就此負舉證責任。又系爭保險事故發生時間係在94年9月19
    日，原告於96年9月11日向伊提出理賠請求，繼於96年11月9
    日提起本件訴訟時，請求伊給付100萬元，係僅為一部請求
    ，依最高法院91年台上字第629號判決意旨，僅就已起訴部
    分之100萬元發生中斷時效之效果。嗣原告雖於97年5月6日
    以民事準備書 (二)狀擴張請求伊給付保險金500萬元，惟依
    最高法院94年台上字第1677號判決意旨，原告因100萬元一
    部請求而起訴之中斷時效，並不當然及於嗣後將其殘餘額擴
    張請求400萬元之部分，是以原告擴張請求400萬元之部分，
    依保險法第65條之規定，已罹於2年時效而消滅等語，資為
    抗辯。並聲明：原告之訴及其假執行之聲請均駁回；如受不
    利判決，願供擔保請准免為假執行宣告。
四、兩造不爭執與爭執事項：
  (一)兩造不爭執事項：
  1.陳永順於89年2月17日以自己為被保險人，與被告投保系爭
    保險契約，保單號碼為LTPP000594，意外傷害險之保險金額
    為500萬元，原告則為系爭保險契約之受益人。
  2.陳永順於94年9月19日上午9時30分許，經目擊者在屏東縣新
    埤鄉○○段32號台糖產業道路上，位於新埤鄉往丹林方向之
    堤防旁500公尺處，發現其仰躺在遭焚燬之車號D0－6102號
    自小客車之車內駕駛座內死亡，因其發生死亡時間，係在系
    爭保險契約所約定保險期間內，原告已於96年9月11日向被
    告申請理賠，被告雖就終身壽險之保險金100萬元部分已如
    數給付原告，惟關於意外傷害保險附約部分，則拒絕理賠。
  3.原告於96年11月9日就系爭保險金額500萬元中之100萬元提
    起訴訟，繼於97年5月6日就其餘400萬元擴張起訴聲明。
  (二)兩造爭執事項：
  1.原告請求被告給付意外傷害保險之保險金，有無理由？
  2.原告之400萬元之保險金請求權是否罹於時效而消滅？
五、得心證之理由：
  (一)按當事人主張有利於己之事實者，就其事實有舉證之責任。
    但法律別有規定，或依其情形顯失公平者，不在此限，民事
    訴訟法第277條定有明文。次按意外傷害保險係在承保被保
    險人非由疾病引起之外來突發事故所致傷害及其所致殘廢或
    死亡之損失，而人之傷害或死亡之原因，其一來自內在原因
    ，另一則為外來事故（意外事故），所謂外來事故（意外事
    故），係指內在原因以外之一切事故而言，其事故之發生為
    外來、偶然而不可預見。意外傷害保險契約之受益人請求保
    險人給付保險金，雖應證明被保險人係因意外事故而受傷害
    ，惟受益人如證明該事故確已發生，且依經驗法則，其發生
    通常係外來、偶然而不可預見者，應認其已盡證明之責。於
    此情形，保險人如抗辯其非屬意外，自應就其抗辯之事實負
    證明之責，始符合舉證責任分配之原則（最高法院96年度台
    上字第28號判決意旨參考）。
  (二)本件原告主張陳永順發生死亡之結果，符合系爭保險契約第
    3條「保險範圍」所約定：「被保險人於本附約有效期間內
    ，因遭受意外傷害事故，致其身體蒙受傷害而致成重大燒燙
    傷、殘廢或死亡時，依照本附約的約定，給付保險金。」、
    「前項所稱意外傷害事故，指非由疾病引起之外來突發事故
    」之情，為被告所否認，並以原告應就陳永順因意外事故死
    亡負舉證責任等情詞置辯。經查，陳永順屍體遭發現而經屏
    東地檢署檢察官前往相驗調查之結果，認定其屍體及所在車
    輛遭焚燬之起火原因係人為明火引燃，可排除因光源折射蓄
    積熱引燃、因電線短路熔痕或機械運轉過熱造成火災、微火
    源（煙蒂）及飛火蓄積引燃火警等可能性，有屏東縣消防局
    94年10月7日火災調查報告書摘要一份附於前開相驗案卷內
    ，業經本院調閱屏東地檢署94年度相字第604號相驗案卷核
    閱屬實。而陳永順之遺體經解剖發現呈重度燒焦，除了燒灼
    碳化以外，並未發現其他可疑創傷，殘留尿液送檢亦未檢出
    致死藥毒物，但由於遺骸毀損過於嚴重，無法確認是生前燒
    或死後焚，亦無足夠證據確認其死亡原因；所以死者死亡之
    原因不明；死亡方式未確認等情，亦有法務部法醫研究所鑑
    定報告ㄧ份在卷可憑（見本院卷第79頁至80頁），均可見陳
    永順致死原因並非因疾病所引起，自亦難謂有何得預見而非
    屬意外突發之狀況，揆諸前開說明，應認原告就陳永順係因
    意外事故而死亡，已盡證明之責。是被告抗辯原告未舉證證
    明陳永順因意外事故死亡，要無足取。另被告抗辯陳永順之
    死亡可能係其故意行為所致，則被告自應就此負舉證責任。
    惟被告並未舉證以實其說，其之抗辯，即無足取。
  (三)按由保險契約所生之權利，自得為請求之日起，經過二年不
    行使而消滅；時效因請求而中斷者，若於請求後六個月內不
    起訴，視為不中斷，保險法第65條、民法第130條分別定有
    明文。次按所謂一部請求，係指以在數量上為可分之金錢或
    其他代替物為給付目的之特定債權，債權人任意將其分割而
    就其中之一部分為請求，但就其餘部分不放棄其權利者而言
    。就實體法而言，債權人本得自由行使一部債權；在訴訟上
    ，則為可分之訴訟標的，其既判力之客觀範圍以訴之聲明為
    限度，自應認僅就已起訴部分有中斷時效之效果；又原告最
    初明示就數量上為可分之金錢或其他代替物為給付目的之特
    定債權為分割，並僅對其中數量上之一部債權而起訴，尚未
    放棄其餘殘額部分債權之請求 (即學說上所稱之「一部請求
    」)者，於實體法而言，固得自由行使該一部債權，惟在訴
    訟法上，乃為可分之訴訟標的，其既判力之客觀範圍仍以該
    起訴之聲明為限度，且祇就該已起訴部分有中斷時效之效果
    ，其因「一部請求」而起訴之中斷時效，並不當然及於嗣後
    將其餘殘額擴張請求之部分，最高法院91年台上字第629號
    、94年台上字第1677號判決意旨足資參考。查陳永順於89年
    2月17日與被告訂立系爭保險契約之保險金額為500萬元，嗣
    陳永順於94年9月19日上午9時30分許，經人發現其仰躺在遭
    焚燬之車號D0－6102號自小客車之車內駕駛座內死亡，而原
    告於96年9月11日向被告提出理賠請求，繼於96年11月9日起
    訴時，先請求其中之100萬元，又於本院審理中擴張請求其
    餘之400萬元，顯將同一保險事故所生可分之保險金請求權
    ，分割為數次請求，揆諸前揭說明，應認其僅就已起訴之
    100萬元部分有中斷時效之效果，而擴張請求400萬元部分，
    由於原告遲至97年5月6日始擴張請求，有民事準備書 (二)
    狀所蓋收文章在卷可憑，距系爭保險事故發生，已逾保險法
    法第65條所定之2年時效期間。是被告抗辯原告400萬元之保
    險金額請求權已罹於時效，拒絕理賠，即有理由。
 (四)綜上所述，原告就陳永順係因意外事故而死亡，已盡證明之
   責，而被告既未能舉證證明陳永順之死亡，係出於其自身故
   意行為而有意外傷害保險附約第9條第2款之除外責任約款之
   適用，則原告基於受益人之地位，依陳永順與被告間意外傷
   害保險附約之約定，請求上訴人給付應付保險金500萬元中之
   100萬元，並按法定利率加計遲延利息，為有理由。至原告請
   求被告給付500萬元中之400萬元部分，因已罹於2年時效而消
   滅，是此部分之請求，為無理由。
六、從而，原告基於系爭保險契約之保險金請求權，請求被告應
    給付原告100萬元，及自民事準備書 (二)狀繕本送達翌日即
    97年6月6日起至清償日止，按年息5%計算之利息，為有理由
    ，應予准許，逾此部分之請求，為無理由，應予駁回。
七、兩造陳明願供擔保，聲請宣告假執行或免為假執行，經核無
    不合，爰分別酌定相當擔保金額准許之。至原告敗訴部分既
    經駁回，則其假執行之聲請即失所依附，應併予駁回。
八、本件事證已臻明確，兩造其餘主張、陳述及證據，於結果之
    判斷均不生影響，爰不一一贅述，附此敘明。
九、結論：原告之訴一部有理由，一部無理由，依民事訴訟法第
    79條、第390條第2項、第392條第2項，判決如主文。
中    華    民    國    97    年    11    月    27    日
                  民事第三庭    法  官  魏式瑜
以上正本係照原本作成
如對本判決上訴，須於判決送達後20日內向本院提出上訴狀
中    華    民    國    97    年    11    月    27    日
                                書記官  高雲龍


司法院資訊處製作；財團法人民間司法改革基金會備份。
